【裁判字號】    98,上訴,2491
【裁判日期】    981124
【裁判案由】    誣告
【裁判全文】
臺灣高等法院刑事判決                98年度上訴字第2491號
上  訴  人
即  自訴人  甲○○
自訴代理人  姜明遠律師
被      告  丙○○
上列上訴人即自訴人因被告誣告案件，不服臺灣臺北地方法院97
年度自字第143號，中華民國98年5月7日第一審判決，提起上訴
，本院判決如下：
    主  文
上訴駁回。
    理  由
一、自訴意旨略以：被告丙○○（簡稱被告）明知案外人沈怡君
    係自訴人甲○○（簡稱自訴人）之妻，竟於民國（下同）96
    年7月7日在臺北市○○區○○路66號心墅汽車旅館106號房
    內為相姦之行為，經自訴人報請臺北市政府警察局南港分局
    玉成派出所（簡稱玉成派出所）員警查獲。被告為警查獲後
    ，欲私下與自訴人和解，協調過程中自覺羞愧而在派出所內
    持泡茶用茶海往頭上砸，造成頭臉部流血受傷，嗣被告與自
    訴人達成和解，預計由被告於96年7月10日賠償自訴人新台
    幣（下同）200萬元。詎被告事後反悔，明知自訴人於案發
    當日並未傷害被告或妨害被告之自由，竟意圖使自訴人受刑
    事處分，並脫免上開民事賠償責任，於96年7月8日晚間前往
    新光醫院驗傷，並於96年（經本院向自訴代理人確認，原審
    認定97年實為96年之誤）7 月10日持驗傷單前往臺北市政府
    警察局松山分局中崙派出所（簡稱中崙派出所）對自訴人提
    出傷害及妨害自由告訴，因認被告涉犯刑法第169 條之誣告
    罪嫌。
二、按犯罪事實應依證據認定之，無證據不得認定其犯罪事實，
    刑事訴訟法第154條第2項定有明文。又所謂證據，係指直接
    間接足以證明犯罪行為之一切證人、證物而言；且事實之認
    定，應憑證據，如未能發現相當證據，或證據不足以證明，
    自不能以推測或擬制之方法，以為裁判基礎，最高法院30年
    上字第128號、40年台上字第86號判例可資參照。又誣告罪
    之成立以意圖他人受刑事處分或懲戒處分，而為虛偽之告訴
    、告發、報告者為要件，所謂虛偽係指明知無此事實故意捏
    造而言，若告訴人誤認有此事實或以為有此嫌疑，自不得指
    為虛偽，即難科以本罪；又誣告罪之成立，須其申告內容完
    全出於憑空捏造，若所告尚非全然無因，衹因缺乏積極證明
    致被誣告人不受訴追處罰者，尚難遽以誣告論罪；而所訴之
    事實未能積極的證明為虛偽，則祇能以證據不充分之故，為
    被誣告人未予判罪之原因，自不能據以推定告訴人所訴為誣
    告，最高法院40年台上字第88號、43年台上字第251號、20
    年上字第307號判例亦足資參照。訊之被告堅決否認有何誣
    告犯行，辯稱：伊當時確遭自訴人及其朋友毆打，自訴人並
    自稱為天道盟的，向伊要5 千萬元，且當時伊並非乘坐警車
    離開旅館，而係由兩位假裝警察之人將伊押在後座，駕駛伊
    之車輛離開，在車上伊確實遭自訴人及其朋友毆打，但因已
    逾半年告訴期間，故檢察官為不起訴處分等語。
三、本件自訴人認被告涉上開犯行，係以被告於96年7 月10 日
    至中崙派出所製作之調查筆錄、中崙派出所陳報單、中崙派
    出所受理各類案件紀錄表、中崙派出所受理各類案件報案三
    聯單、財團法人新光吳火獅紀念醫院96年7 月10日新乙診字
    第09605669P 號乙種診斷證明書各1 紙佐證被告確曾對自訴
    人提出傷害與妨害自由之告訴等事實，並舉自訴人與案外人
    沈怡君於96年8 月12日至臺北市政府警察局南港分局偵查隊
    製作之調查筆錄、警員陳世光96年8 月22日出具之報告、臺
    北市政府警察局交通警察大隊員警工作紀錄簿、和解書、本
    票、臺灣臺北地方法院96年度票字第56940 號民事裁定及確
    定證明書、臺灣士林地方法院97年度易字第269 號刑事判決
    及97年3 月20日準備程序筆錄各1 紙為被告捏造事實之證據
    ，為其主要論據。經查，被告於96年7 月10日至中崙派出所
    製作之調查筆錄，確曾指訴其於96年7 月7 日遭自訴人及其
    友人毆打頭、頸部，受有頭部外傷、臉部撕裂傷、右手手指
    指甲外翻、多處擦傷、胸部鈍挫傷等傷害，並被迫簽立200
    萬元本票及和解書，因而提出妨害自由與傷害之告訴等情，
    並提出財團法人新光吳火獅紀念醫院96年7 月10日新乙診字
    第09605669P 號乙種診斷證明書1 紙為證，嗣於98年1 月21
    日檢察官訊問時，被告就自訴人涉嫌於96年6 月27日傷害與
    妨害自由、於96年7 月7 日恐嚇取財200 萬元部分提起告訴
    （參97年度他字第3545號卷第86頁、第87頁），臺灣士林地
    方法院檢察署檢察官偵查結果，對自訴人為不起訴之處分，
    被告聲請再議後，又為臺灣高等法院檢察署駁回確定等情，
    業經本院調閱臺灣士林地方法院檢察署98年度偵字第3069號
    被告妨害自由案卷宗查明屬實，並有該署檢察官不起訴處分
    書、臺灣高等法院檢察署98年度上聲議字第2359號處分書附
    於該案卷內可稽（參98年度偵字第3069號卷第8 頁、第15頁
    ），惟查：（一）觀諸上開地檢署不起訴處分書及乙○署處
    分書內容，臺灣士林地方法院檢察署檢察官就被告指訴自訴
    人於96年6 月27日傷害、剝奪他人行動自由部分及同年7 月
    7 日恐嚇被告簽發200 萬元之恐嚇取財部分，係分別以傷害
    罪部分已逾告訴期間，另剝奪他人行動自由及恐嚇取財部分
    ，則以罪嫌不足為由，均為不起訴處分。而該不起訴處分並
    未就自訴人是否於96年7 月7 日傷害部分予以判斷，亦未於
    不起訴處分之理由中加以說明，被告就該不起訴處分聲請再
    議後，臺灣高等法院檢察署則就被告指訴自訴人於96年7 月
    7 日傷害、恐嚇取財及96年6 月27日剝奪他人行動自由部分
    ，均以罪嫌不足駁回被告再議之聲請而告確定。被告當時所
    提出傷害、剝奪他人行動自由及恐嚇取財之告訴，姑不論檢
    察官之處分是否有誤，檢察官既以自訴人犯罪嫌疑不足而為
    不起訴處分，除非另有積極證據證明被告具有誣告之意思，
    究不能僅以檢察官為不起訴處分即逕認被告有誣告犯行；（
    二）被告於原審審理時固承認其頭部之外傷乃96年7 月7日
    案發當天於警察局協調妨害家庭案過程中，拿泡茶用茶海砸
    自己頭部之自傷行為所致（參原審卷第34頁反面、第132 頁
    反面），核與證人甲○○、沈怡君於原審審理時證述情節相
    符（參原審卷第131 頁正面、第133 頁正面），惟被告爭執
    其餘手指、胸部之傷勢，乃自訴人及其朋友於96年7 月7 日
    在心墅汽車旅館與前往警察局行車途中毆打、腳踹所致等情
    ，乃本案被告是否涉嫌傷害罪誣告之主要爭點。而查證人陳
    世光於原審審理時證稱：「當天早上六、七點時，派出所值
    班人員通知我前往心墅汽車旅館... 我們請旅館人員陪同我
    們去請被告開門，被告開門後，自訴人就跟徵信社的人還有
    他的朋友上樓找他的太太，被告跟我還有自訴人的朋友在樓
    下，我們跟被告講完話後就上樓。」、「（被告當天有無受
    傷？）在旅館時我有問他是否有受傷、是否需要就診？他說
    沒有。」、「（你在旅館時為何要問被告是否有受傷？）因
    為我不確定在樓上的情形有無發生衝突，所以他下來以後我
    有問他有無受傷，要不要就診。」、「被告本來在樓下，我
    請被告一起上二樓，我看到自訴人打沈怡君的耳光，我不確
    定被告有沒有受傷。我指的是我不知道徵信社的人跟被告有
    無發生衝突，所以我才問他有無受傷。」、「（你剛才提到
    你不確定有無發生衝突，你是否有聽到爭吵聲或是其他跡象
    ，才會有這樣的疑問？）是有聽到爭吵的聲音。」、「（從
    你到心墅汽車旅館一直到離開心墅汽車旅館期間，你從頭到
    尾都有在被告旁邊嗎？）我不太確認，我怕自訴人在樓上會
    生氣，我請被告先在樓下等，當時有徵信社的人在樓下。」
    、「（你從頭到尾有全程在被告旁邊嗎？）當時只有我一個
    人警員，所以我沒有辦法一直在哪個人旁邊。」（參原審卷
    第134 頁正、反面、第135 頁反面、第136 頁正、反面），
    足見員警陳世光並未全程陪同被告在場，被告曾自行在心墅
    汽車旅館之樓下與陪同自訴人到場之友人暨徵信社人員共處
    。徵諸一般人抓姦時若見自己配偶與他人單獨共處一室，情
    緒難免激憤，同行者基於同理心亦可能難以持平，佐以當時
    員警確實聽到案發現場傳出爭吵之聲音，可見自訴人及其帶
    來之友人或徵信社人員，確有可能在情緒不平之情況下出手
    毆打被告，況被告自心墅汽車旅館前往警察局時，係由徵信
    社等人員開車陪同，員警亦未在場，業據證人沈怡君於原審
    審理時證述明確（參原審卷第132 頁反面），則被告於該段
    期間內亦有遭徵信社人員毆打之可能，是對於被告於96年7
    月10日至中崙派出所指訴自訴人與其同行男子共同傷害部分
    ，所告尚非憑空捏造或全然無因。又被告於員警陳世光詢問
    其是否受傷時，雖未立刻表示要對自訴人等人提出傷害告訴
    ，然被告當時係於凌晨時分與有夫之婦共處一室，則被告於
    第一時間亟欲與自訴人等人協調和解，不欲再生事端，實與
    常情相符，嗣於案發翌日，被告經過相當時間之思考，決定
    前往醫院驗傷，並於嗣後決定前往警局提出告訴，此舉亦與
    一般人碰到傷害事件時之反應相同，而無違常之處；（三）
    被告於96年7 月7 日早晨為自訴人報案查獲其與自訴人配偶
    住宿於心墅汽車旅館一節，既如前述，參酌證人甲○○於原
    審審理時證稱被告在警察局自傷時，一直說對不起，請求原
    諒等語（參原審卷第131 頁正面），堪認被告當時之心情自
    屬恐懼不安；又協調過程中員警並未在場，但徵信社人員全
    程在場，且協調時間甚長，從凌晨持續到下午3 、4 點等情
    ，業經證人甲○○、沈怡君、陳世光於原審審理時證述明確
    （參原審卷第132 頁正、反面、第133 頁反面、第135 頁正
    面），則被告在此長時間之協調過程中，內心承受相當壓力
    ，為求及早脫身乃同意和解，亦合於常情，故被告認其精神
    受到壓迫，有遭妨害自由之情，縱與法律規定妨害自由罪章
    內之強制、恐嚇等罪構成要件有間，尚未達到法律規範之強
    暴、脅迫、恐嚇程度，然此僅係被告之法律認知有誤，非謂
    被告有空言杜撰情節之虛偽情事。綜上所述，本件被告於警
    詢所述遭自訴人等毆打受傷、妨害自由等情，既非憑空故意
    捏造，其於96年7 月10日對於自訴人所提之告訴，是否確有
    誣告之犯意？仍存有合理之懷疑，此外復查無其他積極證據
    證明被告有何誣告犯行，揆之前揭說明，應認本件不能證明
    被告犯誣告罪。
四、原審以本件不能證明被告誣告，所為無罪之判決，其論述之
    理由，固有後述上訴意旨所指之小部分瑕疵，惟其結論仍無
    不合。自訴人上訴意旨略以：（一）惟證人即員警陳世光於
    原審之證詞，被告於案發當日係以茶海所砸自己頭部之位置
    係在「額頭部位」，並非被告於97年4 月23日辯論庭所稱之
    右後腦部位，被告所稱案發日以茶海自砸之部位有誤，原審
    未調取被告急診驗傷病歷紀錄，調查難謂完備；（二）證人
    即警員陳世光於心墅汽車旅館查獲過程中及警察局時，均未
    見被告有何指甲外翻、臉部擦傷之明顯傷勢，且自訴人亦無
    與被告在心墅汽車旅館有單獨接觸之機會，堪認被告頭部以
    外傷勢乃非案發日至警察局前造成，被告並無遭自訴人或任
    何人毆打之情；（三）臺灣士林地方法院檢察署98 年 度偵
    字第3069號檢察官不起訴處分書中，就被告誣告自訴人於警
    察局有恫赫言語，已認定並非屬實，且被告當日亦曾央請友
    人到場協助協調和解之事，其友人亦無坐視自訴人恐嚇而仍
    進行和解之理，況被告和解時亦曾要求給付和解金日期延至
    案發後第4 日及附註要求自訴人不得騷擾等情，均有被告之
    意思參與，被告並無精神受到壓迫之情形，原判決就被告上
    述明顯誣告情事，顯有重要證據漏未審酌及理由不備之違誤
    。惟查：（一）被告於96年7 月8 日20時15分前往財團法人
    新光吳火獅紀念醫院就醫，被告主訴遭朋友以拐杖毆打，經
    檢查在被告右前額有2 公分撕裂傷，病歷乃記載「頭部外傷
    」、「臉部撕裂傷」，惟兩者為單一病症，又被告主訴左胸
    疼痛，並無明顯紅踵疼痛，但病患訴遭人以鈍器（拐杖）毆
    打以致疼痛，故記載「胸部鈍挫傷」；病歷記載兩惻膝蓋擦
    傷，與診斷書「多處擦傷」係同一意思；另被告右手第五指
    指甲外翻，此有財團法人新光吳火獅紀念醫院98年9 月29日
    （98）新醫醫字第1511號函及病歷摘要記錄表一紙在卷可按
    （參本院卷第46至47頁）。原審判決雖於理由中敘明被告拿
    泡茶用茶海砸自己的頭，導致其頭部「右後腦上方」受傷等
    情（參原審判決書第3 頁第4 行至第5 行），核與醫院上開
    病歷資料不符，惟被告頭部確有受傷一節，則為不爭之事實
    ，且被告於該案所指傷害告訴部分，因另有多處擦傷、右手
    指甲外翻之傷害，如前所述，所為告訴並非全然無因，尚不
    能以被告於原審供稱其右後腦部受傷與實情不符，逕認被告
    有誣告之行為；（二）被告於96年7 月10日在松山分局所為
    之告訴，並非憑空捏造或全然無因，又無積極證據證明被告
    確有誣告之犯意，已如前述。上訴意旨仍執陳詞，並執證人
    即警員陳世光於原審之證詞及被告前後矛盾之供述，爭執被
    告於96年7 月7 日在上開心墅汽車旅館並未遭人毆打，又被
    告如果受自訴人恫赫不簽和解本票就去砸店、刊登不雅照片
    等語，何以未立即向警方反應，當時被告亦央請友人到場協
    助協調和解，被告當時應無精神受到壓迫且對法律認知有誤
    之情形。惟其上開爭執，並未提出積極證據以實其說，仍屬
    臆測，不足採信；（三）至於自訴代理人於本院另請求向中
    央健保局函調被告96年5 、6 月份健保就醫紀錄，證明被告
    頭部右後腦上之傷勢，係何時造成？如何造成？與本案有無
    關係一節。因本件被告之頭部傷害，僅係有無前額2 公分之
    撕裂傷，且係被告自行以泡茶用茶海往頭上砸之結果，並非
    他人或自訴人造成，惟仍不影響本案判決結果，如前所述，
    被告頭部右後腦上之傷害是否本件造成即無再行調查之必要
    ，併此敘明。綜上所述，本件被告對自訴人提出傷害與妨害
    自由之告訴，要係本於相關事證，依據主觀之理解認知所為
    ，尚無證據足認被告係無中生有，任意虛構捏造事實，本件
    上訴為無理由，應予駁回。
據上論斷，應依刑事訴訟法第368條，判決如主文。
中    華    民    國    98    年    11    月    24    日
                  刑事第十九庭  審判長法  官 鄧振球
                                      法  官 潘翠雪
                                      法  官 彭政章
以上正本證明與原本無異。
如不服本判決，應於收受送達後10日內向本院提出上訴書狀，其
未敘述上訴之理由者並得於提起上訴後10日內向本院補提理由書
（均須按他造當事人之人數附繕本）「切勿逕送上級法院」。
                                      書記官 陳嘉文
中    華    民    國    98    年    11    月    26    日


司法院資訊處製作；財團法人民間司法改革基金會備份。
